【裁判字號】    99,消債更,76
【裁判日期】    990222
【裁判案由】    聲請更生程序
【裁判全文】
臺灣高雄地方法院民事裁定            99年度消債更字第76號
聲  請  人
即  債務人  甲○○
上列當事人因消費者債務清理事件聲請更生，本院裁定如下：
    主  文
聲請人即債務人甲○○自中華民國九十九年二月二十三日下午四
時起開始更生程序。
命司法事務官進行本件更生程序。
    理  由
一、聲請意旨略以：聲請人即債務人（以下簡稱聲請人）現積欠
    玉山商業銀行股份有限公司（下稱玉山銀行）等金融機構債
    權人共計新台幣（下同）429,485 元，並積欠萬榮行銷股份
    有限公司（下稱萬榮公司）284,000 元（原萬泰商業銀行股
    份有限公司債權轉讓）、合作金庫資產管理股份有限公司（
    下稱合作金庫資產公司）825,000 元（原合作金庫銀行股份
    有限公司債權轉讓），且擔任保證人而對土地銀行股份有限
    公司花蓮分行（下稱花蓮土地銀行）、花蓮縣門諾儲蓄互助
    社負債488,399 元（主債務人為其前妻張佩綺）、29,354元
    ，另分別積欠友人鐘昆旺、張楓、周翔鵬等民間債務2,750,
    000 元、2,730,000 元、1,280, 000元，復於95年間為籌備
    兒子結婚經費，另向友人曾世傑請求代墊款項，約定每月償
    還10,000元左右。聲請人積欠龐大債務，係緣於為前妻張佩
    綺經營事業作保而遭債權銀行聲請強制執行扣薪，為突破經
    濟困境，聲請人遂接觸傳直銷業，並向友人鐘昆旺、張楓、
    周翔鵬週轉借貸、辦卡購買直銷產品，然竟血本無歸而仍負
    債累累，債權人鐘昆旺、張楓、周翔鵬及萬泰行銷公司繼而
    陸續向法院申請對聲請人強制扣薪。聲請人因債務問題不堪
    其擾，乃於97年12月10日依規定向最大債權金融機構即玉山
    銀行就所欠金融機構債務申請債務共同協商，卻遭玉山銀行
    以未能接受顯足以負擔之還款方案而協商不成立。聲請人目
    前任職於高雄市政府警察局交通大隊，每月工作所得雖約
    59,0 00 元，惟扣除法院扣薪17,650元及其他細項6,665 元
    ，實領薪資約34,000元，扣除每月生活支出21,982元後（含
    膳食費5,500 元、交通費1,000 元、勞健保費1,500 元、通
    訊費365 元、房租8,000 元、水電費725 元、天然氣費750
    元、生活日常用品費1,500 元、公教退撫金2,642 元），每
    月尚須負擔萬泰現金卡分期款5,000 元、清償友人曾世傑分
    期款10,000餘元，所餘收入有限，實無法負擔玉山銀行所提
    之協商方案，且有不能清償債務或有不能清償債務之虞。為
    此，爰依法聲請准予裁定更生等語。
二、按債務人不能清償債務或有不能清償之虞者，得依本條例所
    定更生程序，清理其債務；債務人無擔保或無優先權之債務
    總額未逾1,200 萬元者，於法院裁定開始清算程序或宣告破
    產前，得向法院聲請更生；債務人對於金融機構因消費借貸
    、自用住宅借款、信用卡或現金卡契約而負債務，在聲請更
    生或清算前，應提出債權人清冊，以書面向最大債權金融機
    構請求協商債務清償方案，並表明共同協商之意旨；法院開
    始更生程序之裁定，應載明其年、月、日、時，並即時發生
    效力；法院裁定開始更生或清算程序後，得命司法事務官進
    行更生或清算程序，必要時得選任律師、會計師或其他適當
    之自然人或法人一人為監督人或管理人，消費者債務清理條
    例第3 條、第42條第1 項、第151 條第1 項、第45條第1 項
    、第16條第1 項分別定有明文。
三、經查：
(一)、聲請人積欠附表所示金融機構債務及其他資產管理公司債務
    、民間債務共計8,358,034 元，於消費者債務清理條例施行
    後，曾向最大債權金融機構即玉山銀行申請債務共同協商，
    惟遭玉山銀行以未能接受顯足以負擔之還款方案而協商不成
    立等情，業據聲請人提出之前置協商開始通知函、前置協商
    不成立通知書、債權人清冊、財團法人金融聯合徵信中心當
    事人綜合信用報告、本院95年12月5 日95雄院隆民強95執字
    第77576 號執行命令、97年11月19日雄院高97司執強字第11
    5925號執行命令、98年4 月23日雄院高98司執強字第37 035
    號執行命令、98年6 月11日雄院高98司執強字第54603 號執
    行命令在卷可稽（見本院卷第19頁至第20頁、第47頁至第59
    頁、第69頁至第70頁、第107 頁至第111 頁、第129 頁至第
    132 頁），堪信為真。
(二)、查聲請人目前任職於高雄市政府警察局交通警察大隊，96、
    97年申報所得總額為779,847 元、864,897 元，換算每月平
    均收入分別為64,987元、72,075元（小數點以下均4 捨5 入
    ，下同），98年2 月至12月每月平均薪資為59,939元（不含
    年終及考績獎金），而其名下並無任何登記財產，有聲請人
    在職證明書、員工年終獎金明細表、員工考績獎金明細表、
    員工薪津給與明細表、財產歸屬資料清單、96、97年綜合所
    得稅各類所得資料清單（見本院卷第28頁、第29頁至第32頁
    、第62頁至第64頁、第112 頁、第113 頁至第118 頁）在卷
    可按。是以聲請人97年度之薪資為準，聲請人目前每月收入
    應為72,075元。又依聲請人所陳，其每月薪資雖遭強制執行
    扣款，惟因債務人之財產乃為全體債權人之擔保，故於計算
    債務人之清償能力時，應以其收入扣除一般必要性支出後，
    是否尚有餘力清償全部債務而斷，是本件仍應以聲請人平均
    每月收入評估其還款能力。
(三)、聲請人陳報每月個人生活必要支出為21,982元（含膳食費5,
    500 元、交通費1,000 元、勞健保費1,500 元、通訊費365
    元、房租8,000 元、水電費725 元、天然氣費750 元、生活
    日常用品費1,500 元、公教退撫金2,642 元），每月被扣薪
    17,650元，並須繳納萬泰銀行現金卡款每月5,000 元、清償
    曾世傑之借款（見本院卷第61頁），固提出執行命令影本、
    匯款單據、房屋租賃契約書、水電費繳費證明、通訊費繳費
    證明、日常雜支單據、交通支出單據、瓦斯費單據等件為憑
    （本院卷第9 頁至第24頁、第26頁至第27頁、第33頁至第34
    頁、第35頁至第36頁、第37頁至第38頁、第39頁至第40頁、
    第41頁、第42頁、第43頁至第44頁、第45頁至第46頁、第49
    頁至第52頁、第67頁至第88頁）。惟就法院強制扣款、聲請
    人清償萬泰銀行及曾世傑之借款部分，因債務人之財產為全
    體債權人之總擔保，並無優先清償此特定債務使其他債務劣
    後清償之理，自不得將之列為聲請人每月必要支出項目；再
    按消費者債務清理條例之立法目的，係為使不幸陷入經濟困
    境之人得以清理債務、重建生活，並在清理過程中能保有符
    合人性尊嚴之最低基本生活，而非維持債務人過去慣常之寬
    裕生活，是於評估債務人之還款能力時，並非由聲請人任意
    主張其基本生活費用之數額，否則將造成揮霍無度以致清償
    能力降低，反而易使更生程序無從進行，亦對債權人之債權
    保障不公，參酌內政部所公告之98年度高雄市最低生活費用
    為每人每月11,309元，此係按照政府公布最近1 年平均每人
    消費支出之60% 訂定，已可涵括足以維持人格尊嚴之生存必
    要費用在內，是本院認聲請人個人之每月必要生活費用應以
    上開數額計算，始符公允，聲請人既已背負鉅額債務而謂有
    不能清償債務之情事，即須以較低之標準生活而樽節開銷用
    以償債始符誠信，自不得以無負債人員之一般生活標準以上
    而同為要求計算生活費，是以聲請人所陳上開個人之生活必
    要費用為21,982元，尚屬過高，無足採憑。準此，聲請人每
    月必要支出應為11,309元，堪予認定。
(四)、聲請人目前積欠附表所示債務8,358,034 元，其每月應繳利
    息約為44,661元（各筆借款之計算利率詳如附表所示），以
    聲請人每月收入72,075元扣除所負債務每月應繳利息44,661
    元、個人必要生活費用11,309元後，所餘16,105元雖可供償
    還所負債務之本金，惟需時約43餘年（計算式：8,358,034
    元÷16,105元÷12月≒43年），而聲請人為42 年2月出生（
    參本院卷第8 頁），目前已年屆57歲，距法定強制退休年齡
    65歲僅餘8 年，退休後其每月退休金收入勢必少於在職薪資
    ，其每月可供用以還債之收入更為減少，顯難期待聲請人於
    有生之年可將附表所示8 百萬餘元債務全部清償完畢，是以
    聲請人目前之收入及負債狀況，確有不能清償債務之虞，至
    堪認定。
四、綜上所述，本件聲請人為一般消費者，並未從事營業活動，
    其有無法清償上開債務之情事，所負無擔保或無優先權之債
    務，並未逾1,200 萬元，於消費者債務清理條例施行後曾向
    最大債權金融機構申請協商而不成立，且未經法院裁定開始
    清算程序或宣告破產。此外，本件又查無消費者債務清理條
    例第6 條第3 項、第8 條或第46條各款所定駁回更生聲請之
    事由存在。從而，聲請人聲請更生，洵屬有據，應予准許，
    並依上開規定命司法事務官進行本件更生程序。
五、依消費者債務清理條例第11條第1 項、第45條第1 項、第16
    條第1 項，裁定如主文。
中    華    民    國    99    年    2     月    22    日
                  民事第六庭  法      官  林書慧
上為正本係照原本作成。
本裁定不得抗告。
本裁定已於99年2月23日下午4時公告。
中    華    民    國    99    年    2     月    23    日
                              書  記  官  史華齡
附表：
┌──┬──────┬──────┬─────┬─────────┬───────┐
│編號│ 債  權  人 │債 務 金 額 │ 債務種類 │   每月應繳利息   │  備      註  │
├──┼──────┼──────┼─────┼─────────┼───────┤
│ 1  │台北富邦銀行│90,040元    │信用卡    │1,501元           │參本院卷第131 │
│    │            │            │          │（以一般信用卡行情│頁            │
│    │            │            │          │利率年息20% 計算）│              │
├──┼──────┼──────┼─────┼─────────┼───────┤
│ 2  │玉山銀行    │180,445元   │信用卡    │3,007元           │參本院卷第131 │
│    │            │            │          │（以一般信用卡行情│頁            │
│    │            │            │          │利率年息20% 計算）│              │
├──┼──────┼──────┼─────┼─────────┼───────┤
│ 3  │國泰人壽    │159,000元   │非現金卡之│1,325元           │參本院卷第131 │
│    │            │            │一般無擔保│（以非現金卡之一般│頁            │
│    │            │            │授信債務  │無擔保授信行情利率│              │
│    │            │            │          │年息10% 計算）    │              │
├──┼──────┼──────┼─────┼─────────┼───────┤
│ 4  │花蓮土地銀行│38,000元    │非現金卡之│181元             │參本院卷第21頁│
│    │（保證債務）│            │一般無擔保│（利率年息5.7%計算│、第108 頁    │
│    │            │            │授信債務  │）                │              │
├──┼──────┼──────┼─────┼─────────┼───────┤
│ 5  │花蓮門諾儲蓄│21,549元    │非現金卡之│172元             │參本院卷第19頁│
│    │互助社      │            │一般無擔保│（利率為年息9.6%）│              │
│    │（保證債務）│            │授信債務  │                  │              │
├──┼──────┼──────┼─────┼─────────┼───────┤
│ 6  │萬榮公司    │284,000元   │非現金卡之│2,367元           │參本院卷第108 │
│    │            │            │一般無擔保│（以非現金卡之一般│頁            │
│    │            │            │授信債務  │無擔保授信行情利率│              │
│    │            │            │          │年息10% 計算）    │              │
├──┼──────┼──────┼─────┼─────────┼───────┤
│ 7  │合作金庫資產│825,000元   │非現金卡之│6,875元           │參本院卷第108 │
│    │公司        │            │一般無擔保│（以非現金卡之一般│頁            │
│    │            │            │授信債務  │無擔保授信行情利率│              │
│    │            │            │          │年息10% 計算）    │              │
├──┼──────┼──────┼─────┼─────────┼───────┤
│ 8  │張楓        │2,730,000元 │民間借貸  │11,375元          │參本院卷第51頁│
│    │            │            │          │（聲請人陳稱未約定│至第52頁、第10│
│    │            │            │          │，故以法定利率年息│0 頁、第122 頁│
│    │            │            │          │5%計算）          │至第123 頁    │
├──┼──────┼──────┼─────┼─────────┼───────┤
│ 9  │周翔鵬（周雍│1,280,000元 │民間借貸  │6,400元           │參本院卷第49頁│
│    │斌）        │            │          │（利率年息6%計算）│至第50頁、第  │
│    │            │            │          │                  │124 頁至第126 │
│    │            │            │          │                  │頁            │
├──┼──────┼──────┼─────┼─────────┼───────┤
│ 10 │鐘昆旺      │2,750,000元 │民間借貸  │11,458元          │參本院卷第69頁│
│    │            │            │          │（聲請人陳稱未約定│至第70頁、第  │
│    │            │            │          │，故以法定利率年息│100 頁、第121 │
│    │            │            │          │5%計算）          │頁            │
│    │            │            │          │                  │              │
├──┼──────┼──────┼─────┼─────────┼───────┤
│總計│            │8,358,034元 │          │44,661元          │              │
└──┴──────┴──────┴─────┴─────────┴───────┘

司法院資訊處製作；財團法人民間司法改革基金會備份。
